【裁判字號】    97,訴,2555
【裁判日期】    970924
【裁判案由】    毒品危害防制條例
【裁判全文】
臺灣板橋地方法院刑事判決              97年度訴字第2555號
公  訴  人  臺灣板橋地方法院檢察署檢察官
被      告  甲○○
                    （現另案於臺灣雲林監獄執行中，暫寄於
                    臺灣臺北監獄臺北分監）
上列被告因違反毒品危害防制條例案件，經檢察官提起公訴（97
年度毒偵字第877 號、第4144號），本院判決如下：
    主  文
甲○○施用第一級毒品，累犯，處有期徒刑玖月，扣案之第一級
毒品海洛因壹包（驗餘淨重零點零捌陸公克）沒收銷燬之，上開
毒品之外包裝袋壹個、注射針筒貳支，均沒收之。
其餘被訴部分公訴不受理。
    事  實
一、甲○○於民國87年間，因施用毒品案件，經本院以87年度毒
    聲字第1515號裁定送觀察、勒戒後，認有繼續施用毒品之傾
    向，再經本院以87年度毒聲字第1938號裁定令入戒治處所施
    以強制戒治，嗣經本院以88年度毒聲字第613 號裁定停止戒
    治付保護管束，於88年2 月12日停止其處分出所，其後復於
    保護管束期間因施用毒品而違反保護管束應遵守事項情節重
    大，經本院以88年度毒聲字第3628號裁定撤銷停止戒治，復
    入戒治處所施以強制戒治，於89年6 月5 日強制戒治期滿，
    而經臺灣板橋地方法院檢察署檢察官於89年6 月28日以89年
    度戒毒偵字第416 號為不起訴處分確定；復於前揭強制戒治
    執行完畢後5 年內之92年5 、6 月間起至92年8 月11日上午
    11時許及92年8 月13日凌晨1 時5 分許為警查獲採尿前96小
    時內某時，再犯施用第一、二級毒品案件，經本院以92年度
    毒聲字第2516號裁定令入戒治處所施以強制戒治（惟此部分
    於93年1 月9 日因法律修改免予戒治出監），並由檢察官提
    起公訴，經本院以92年度訴字第2322號判決判處有期徒刑10
    月、4 月，並定應執行刑為有期徒刑1 年；嗣另於93年5 月
    21日起至同年9 月25日14時許止，再因施用毒品案件，經本
    院以93年度訴字第1533號判決判處應執行有期徒刑1 年、5
    月，並定應執行刑為1 年3 月確定，前揭二案件接續執行，
    於95年11月9 日因縮短刑期執行完畢（於本案構成累犯）。
    猶不知悔改，竟於受強制戒治執行完畢，五年內已再犯施用
    毒品罪之後，仍基於施用第一級毒品海洛因（以下簡稱海洛
    因）之犯意，於97年1 月7 日23時許，在臺北縣新莊市○○
    街49巷16號之1 ，以將海洛因摻水注入針筒後注射之方式，
    施用第一級毒品海洛因1 次。嗣於97年1 月8 日21時40分許
    ，為警在臺北縣新莊市○○路528 巷2 弄口查獲，並扣得海
    洛因1 小包（毛重0.288 公克，淨重0.088 公克，驗餘淨重
    0.086 公克）及注射針筒2 支，並經警採集其尿液送驗結果
    呈嗎啡陽性反應，而查悉上情。
二、案經臺北縣政府警察局中和分局暨新莊分局先後報告臺灣板
    橋地方法院檢察署檢察官偵查起訴。
    理  由
壹、有罪部分：
一、上揭事實，業據被告於警詢、偵訊及本院審理時坦承不諱，
    復有臺北縣政府警察局新莊分局索扣押筆錄、扣押物品目錄
    表各乙份、查獲物品照片2 幀存卷可稽，及海洛因1 包扣案
    可資佐證。又被告為警查獲時所採其尿液送驗結果，係呈嗎
    啡陽性反應，此有臺北縣政府警察局新莊分局偵辦煙毒、麻
    醉藥品案被移送人姓名及代碼對照表（代碼編號：D970034
    ）、台灣檢驗科技股份有限公司於97年1 月22日出具之濫用
    藥物尿液檢驗報告（報告編號為：CH/2008/10619） 各1 份
    在卷可稽。而扣案之白色微黃粉末1 包，經送交通部民用航
    空局航空醫務中心鑑驗結果，實稱毛重0.288 公克（含袋）
    ，淨重0.088 公克，取0.002 公克，餘重0.086 公克，檢出
    海洛因成分，有該醫務中心97年2 月27日航藥鑑字第097096
    1 號毒品鑑定書1 份存卷可憑。又按海洛因經注射或吸入人
    體後，約百分之八十於24小時內自尿中排出，一般而言，尿
    液中能否驗出嗎啡陽性反應與其投與量、投與途徑、採尿時
    間、個人體質及檢測方法之靈敏度有關，國外曾有文獻報導
    注射6 毫克之海洛因鹽酸鹽，其代謝物嗎啡之平均可檢出時
    限約為26小時，業經行政院衛生署藥物食品檢驗局於81年9
    月8 日以藥檢壹字第8114 885號函述綦詳。據上，被告之尿
    液經以氣相層析質譜儀分析法檢驗，既係呈嗎啡陽性反應，
    顯見被告應有在前揭犯罪時間施用海洛因之行為甚明。
二、按於92年7 月9 日新修正並於93年1 月9 日施行之毒品危害
    防制條例刪除二犯及三犯之規定，一改修法前繁雜之處遇程
    序，僅將施用毒品者簡化區分為初犯、再犯，並認施用毒品
    者係屬病患性犯人，以觀察、勒戒戒除其身癮，並以強制戒
    治去除其心癮。經觀察、勒戒或強制戒治執行完畢釋放後，
    若係五年後再犯該條例第10條施用毒品罪者，與同條例第20
    條第1 項、第2 項關於「初犯」之處理方式相同，檢察官應
    先聲請法院裁定令被告入勒戒處所觀察、勒戒，並視有無繼
    續施用毒品傾向，決定應予釋放、為不起訴之處分，或應聲
    請法院裁定令入勒戒處所強制戒治；若係五年內「再犯」同
    條例第十條施用毒品罪者，依同條例第23條第2 項規定，檢
    察官則應依法追訴。觀諸該條例第20條第3 項之修正理由：
    「觀察、勒戒或強制戒治五年後再犯者，顯見前所實施之觀
    察、勒戒或強制戒治已足以遮斷其施用毒品之癮，為期自新
    及協助其戒除毒癮，對此五年後再犯者，爰明定仍適用初犯
    之規定，先經觀察、勒戒、強制戒治之程序。」及同條例第
    23條第2 項之修正理由：「為配合簡化施用毒品犯之刑事處
    遇程序，並鑑於經觀察、勒戒或強制戒治執行完畢釋放後五
    年內再犯者，其再犯率甚高，原據以實施之觀察、勒戒及強
    制戒治既已無法收其實效，自應施以刑事處遇。」顯然如施
    用毒品者係前經觀察、勒戒或強制戒治等治療程序執行完畢
    五年後，始再施用毒品之「初犯」，因前所執行之觀察、勒
    戒或強制戒治已足收戒除毒癮之效，自應重新執行觀察、勒
    戒或強制戒治等治療程序，並於治療程序執行完畢後，由檢
    察官為不起訴處分，毋庸對之追訴處罰；反之，在「再犯」
    之情形，因其先前所為治療程序顯未能收戒斷毒癮之效，且
    考量施用毒品者之再犯率偏高，乃簡化其刑事處遇程序，而
    逕予追訴處罰，不再施以治療程序。參酌上開立法理由，修
    正毒品危害防制條例就施用毒品者，祇於「初犯」及「五年
    後再犯」二種情形，有其追訴條件之限制，即須於初犯經觀
    察、勒戒或強制戒治釋放後，「五年內均無施用毒品之行為
    」，始能認其前所實施之觀察、勒戒或強制戒治已足遮斷毒
    癮，而得於五年後再犯時，再予適用初犯之規定，重行觀察
    、勒戒等程序。倘五年內已經再犯，被依法追訴處罰，縱其
    第三次（或第三次以上）施用毒品之時間在初犯釋放五年以
    後，即與「五年後再犯」之情形有別，且因已於「五年內再
    犯」，顯見其再犯率甚高，原實施觀察、勒戒或強制戒治，
    已無法收其實效，而無五年戒斷期之存在，自無再經觀察、
    勒戒及強制戒治之必要，應由檢察官逕行起訴，始符新法修
    正之本旨。經查，本案被告於87年間，因施用毒品案件，經
    本院以87年度毒聲字第1515號裁定送觀察、勒戒後，認有繼
    續施用毒品之傾向，再經本院以87年度毒聲字第1938號裁定
    令入戒治處所施以強制戒治，嗣經本院以88年度毒聲字第61
    3 號裁定停止戒治付保護管束，於88年2 月12日停止其處分
    出所，其後復於保護管束期間因施用毒品而違反保護管束應
    遵守事項情節重大，經本院以88年度毒聲字第3628號裁定撤
    銷停止戒治，復入戒治處所施以強制戒治，於89年6 月5 日
    強制戒治期滿，而經臺灣板橋地方法院檢察署檢察官於89年
    6 月28日以89年度戒毒偵字第416 號為不起訴處分確定；復
    於前揭強制戒治執行完畢後5 年內之92年5 、6 月間起至92
    年8 月11日上午11時許及92年8 月13日凌晨1 時5 分許為警
    查獲採尿前96小時內某時，再犯施用第一、二級毒品案件，
    經本院以92年度毒聲字第2516號裁定令入戒治處所施以強制
    戒治（惟此部分於93年1 月9 日因法律修改免予戒治出監）
    ，並由檢察官提起公訴，經本院以92年度訴字第2322號判決
    判處有期徒刑10月、4 月，並定應執行刑為有期徒刑1 年；
    嗣另於93年5 月21日起至同年9 月25日14時許止，再因施用
    毒品案件，經本院以93年度訴字第1533號判決判處應執行有
    期徒刑1 年、5 月，並定應執行刑為1 年3 月確定，此有台
    灣高等法院被告前案紀錄表存卷可考。而被告既曾於上開強
    制戒治執行完畢釋放後五年內，已再犯施用毒品案件，並經
    判刑確定，則本案被告於本次即於97年1 月7 日23時許，又
    施用第一級毒品1 次之犯行，雖係於前揭強制戒治後逾五年
    之後三犯以上，惟依上開說明，足認被告經上開強制戒治之
    執行後，未足以遮斷其施用毒品之癮，自與前揭條例第20條
    第3 項之規定僅得適用於「再犯」之情形不合（此有最高法
    院95年度台非字第59號判決、95年度第7 次刑事庭會議決議
    可參），故本件公訴人逕向本院提起追訴，於法要無不合，
    附此陳明。綜上，本案事證明確，被告犯行堪以認定，應依
    法論科。
二、查海洛因屬於毒品危害防制條例第2 條第2 項第1 款所規定
    之第一級毒品，核被告所為，係犯毒品危害防制條例第10條
    第1 項之施用第一級毒品罪。被告施用前後持有第一級毒品
    之低度行為，為進而施用之高度行為所吸收，不另論罪。又
    查，被告有受如事實欄所述罪刑宣告及執行紀錄，此有上述
    前科表附卷可稽，被告於有期徒刑執行完畢後五年內，故意
    再犯有期徒刑以上之本罪，為累犯，應依刑法第47條第1 項
    規定，加重其刑。審酌被告有多次施用毒品前科，品行非佳
    ，且曾經強制戒治執行完畢，竟再為本件施用毒品犯行，顯
    見其不思悔改，自制力亦顯不佳，足以戕害其身心，滋生其
    他犯罪，惡化治安，嚴重損及公益；惟另考量被告於犯後已
    坦承犯行，而其施用毒品行為於本質上係屬自我戕害行為，
    反社會性之程度應屬較低，兼酌以被告曾自96年12月25日起
    至97年1 月31日止，至行政院衛生署臺北醫院接受替代藥物
    ，之後未返院而退出治療，此有該醫院於97年8 月6 日北醫
    歷字第0970006899號函暨函附病歷資料影本乙份在卷可憑，
    足徵其曾意欲戒除毒害，惟仍自制力不佳而再為本件犯行等
    一切情狀，量處如主文所示之刑，以資懲儆。又扣案之海洛
    因1 包（驗餘淨重0.086 公克），既屬當場查獲之第一級毒
    品，爰依毒品危害防制條例第18條第1 項前段規定，宣告沒
    收銷燬之。至該上開毒品1 包之外包裝袋1 個，係用於包裹
    毒品，防其裸露、潮濕，便於攜帶施用，係預備供被告施用
    毒品所用之物，且係被告所有，又扣案之注射針筒2 支，亦
    係被告所有預備供其施用海洛因所用之物，此業據被告於本
    院審理時供明在卷，爰均依刑法第38條第1 項第2 款規定，
    亦併予宣告沒收。
貳、公訴不受理部分：
一、公訴意旨另以：被告於受前揭強制戒治執行完畢，5 年內已
    再犯毒品危害防制條例之罪後，仍基於施用海洛因之犯意，
    於96年12月25日23時許，在臺北縣新莊市○○街49巷16號之
    1 ，以針筒注射之方式，施用第一級毒品海洛因。嗣於96年
    12月26日14時10分許（起訴書誤載為於97年1 月8 日21時40
    分許，業經蒞庭公訴人當庭更正之），為警在臺北縣新莊市
    ○○路123 號旁查獲，並扣得海洛因1 小包（毛重0.373 公
    克，淨重0.093 公克），因認被告此部分犯行亦涉犯毒品危
    害防制條例第10條第1 項之施用第一級毒品罪嫌等語。
二、按起訴之程序違背規定者，應諭知不受理之判決，刑事訴訟
    法第303 條第1 款定有明文。次按違反毒品危害防制條例第
    10條之罪者，「於犯罪未發覺前」，自動向行政院衛生署指
    定之醫療機構請求治療，醫療機構免將請求治療者送法院或
    檢察機關。依前項規定「治療中」經查獲之被告或少年，應
    由檢察官為不起訴處分或由少年法院為不付審理之裁定，但
    以一次為限，毒品危害防制條例第21條第1 項、第2 項定有
    明文。而上開條例第21條第2 項所稱「依前項規定治療中經
    查獲」，係指依該條第1 項規定，犯同條例第10條之罪者，
    於犯罪未發覺前，自動向行政院衛生署指定之醫療機構請求
    治療，而於治療中始經查獲該項未發覺之犯罪而言。於治療
    中再犯施用毒品之罪而被查獲者，並不包括在內，最高法院
    97年度台上字第1893號判決可參。
三、經查，固然被告於96年12月25日23時許，在臺北縣新莊市○
    ○街49巷16號之1 ，以將海洛因摻水注入針筒後注射之方式
    ，施用海洛因1 次，嗣於翌日即96年12月26日14時10分許，
    在前往址設臺北縣新莊市○○路127 號之行政院衛生署臺北
    醫院途中，即在臺北縣新莊市○○路123 號旁遭警攔查，並
    由被告主動交出其持有之海洛因1 包（驗餘淨重0.0928公克
    ）扣案，且其於經警查獲後之96年12月26日15時時10分許所
    採集之尿液，經送檢驗結果，確呈嗎啡陽性反應乙節，業據
    被告坦承不諱，並有臺北縣政府警察局中和分局扣押筆錄各
    1 份、扣案毒品照片4 幀、台灣檢驗科技股份有限公司97年
    1 月28日濫用藥物檢驗報告（報告編號：編號CH/2008/1077
    2）1份可稽。然查，被告係於96年12月25日日間某時即自動
    向行政院衛生署臺北醫院請求治療，經該醫院門診為替代療
    法初診評估時，被告自承其於看診前最後一次使用時間為早
    上11時，目前海洛因使用量為一日2 至3 次，且經該醫院評
    估結果，被告是依其自由意願選擇參加治療，符合DSM-IV診
    斷手冊中鴉片類依賴診斷標準，有足夠能力瞭解計劃內容並
    簽署知情同意書，且目前仍持續使用海洛因或有高度再使用
    危險者，符合該醫院之收案條件，因而通過收案篩選，被告
    遂於翌日（26日）回診，並自承其最後一次使用時間係於同
    年月25日23時許，並於26日14時25分許，始首次服用美沙冬
    ，旋由二位便衣員警向醫院表示被告服藥後要去警局驗尿等
    情，此有該醫院97年8 月6 日北醫歷字第0970006899號函暨
    函附被告之病歷資料影本（含替代療法初診評估表、美沙冬
    替代療準行為約定書、替代療法回診單、美沙冬替代療法給
    藥記錄單等）乙份在卷可憑。據上可知，被告係於96年12月
    25日11時施用毒品海洛因後，未被有偵查權之公務員或機關
    發覺其為於該施用海洛因犯嫌前，即已自動向行政院衛生署
    指定之醫療機構「請求治療」，雖被告自承其於當天晚上11
    時仍有施用海洛因1 次，惟此係因被告當日醫院僅作門診評
    估並未正式提供替代性藥品美沙冬予被告服用，而被告既向
    醫院自承其每日施用2 至3 次毒品，則在醫院的門診評估，
    即係屬整個替代治療程序之一部分，而被告於接受評估的彼
    時，因該醫院尚未提供被告服用美沙冬，以致被告尚未能減
    除停用海洛因的不適或減少使用毒品的慾望，誠屬當然，故
    被告於25日當天晚上11時許仍有施用海洛因犯行，係與其於
    同日早上11時之施用洛因犯行，時間緊接實施，顯係基於同
    一接續犯意為之，應合為包括之一行為予以評價，較為合理
    。是以，應認被告所自承其於96年12月25日早上11時及同日
    晚上11時之2 次接續施用海洛因犯行，均屬在未被發覺前，
    由其自動向行政院衛生署指定醫療機構請求治療之同一犯行
    ，合先敘明。從而，被告於同年月26日14時10分許，為警查
    獲此部分施用海洛因犯行，應認係屬於被告請求為前揭「治
    療中」始經查獲該未發覺之施用第一級毒犯行至明。另查，
    被告前未曾因由醫療機構治療而經檢察官為不起訴處分等情
    ，亦有臺灣高等法院被告前案紀錄表及臺灣板橋地方法院檢
    察署刑案資料查註紀錄表、全國施用毒品案件紀錄表在卷可
    參。從而，被告係於為警查獲發覺前，因已自動向行政院衛
    生署指定之醫療機構請求治療，嗣於治療中始經警查獲其在
    接受治療前之施用毒品行為，堪認已符合前揭毒品危害防制
    條例第21條第1 、2 項之規定，則被告此部分犯行原應由檢
    察官為不起訴處分。惟公訴人未察而提起公訴，其起訴程序
    違背規定，揆諸首開說明，被告被訴此部分犯行應為不受理
    判決之諭知。
四、至被告於96年12月26日，在臺北縣新莊市○○路123 號旁經
    警查獲其持有之海洛因1 小包（毛重0.373 公克，淨重0.09
    3 公克），係當場查獲之第一級毒品，此有交通部民用航空
    局航空醫務中心97年1 月10日航藥鑑字第0970270 號毒品鑑
    定書1 份在卷可考。而上開海洛因1 包雖係違禁物，惟起訴
    意旨並未就該包海洛因聲請宣告沒收，本院自無從單獨宣告
    沒收，併此陳明。
據上論斷，應依刑事訴訟法第299 條第1 項前段、第303 條第1
款，毒品危害防制條例第10條第1 項、第18條第1 項前段，刑法
第11條前段、第47條第1 項、第38條第1 項第2 款，判決如主文
。
本案經檢察官江祐丞到庭執行職務。
中    華    民    國    97    年    9     月    24    日
                  刑事第十八庭審判長法  官  林淑婷
                                    法  官  邱景芬
                                    法  官  饒金鳳
以上判決正本證明與原本無異。
如不服本判決，應於送達後十日內，向本院提出上訴狀（上訴書
狀應敘述具體理由）。
                                    書記官  莊川億
中    華    民    國    97    年    9     月    24    日
附錄本案論罪科刑法條全文：
毒品危害防制條例第十條
施用第一級毒品者，處六月以上五年以下有期徒刑。
施用第二級毒品者，處三年以下有期徒刑。


司法院資訊處製作；財團法人民間司法改革基金會備份。
